臺灣臺中地方法院刑事判決　　　　　　　95年度易字第3051號
公　訴　人　臺灣臺中地方法院檢察署檢察官
被　　　告　甲○○
　　　　　　　　　　（另案於臺灣臺中監獄臺中分監執行中）
　　　　　　乙○○
　　　　　　　　　　（另案於臺灣臺中監獄臺中分監執行中）
上列被告等因詐欺案件，經檢察官提起公訴（九十五年度偵字第
九二二四、二一八四一號），本院判決如下：
    主    文
甲○○幫助意圖為自己不法之所有，以詐術使人將本人之物交付
，累犯，處有期徒刑伍月，如易科罰金，以銀元佰元即新臺幣
玖佰元折算壹日。
乙○○幫助意圖為自己不法之所有，以詐術使人將本人之物交付
，處有期徒刑肆月，如易科罰金，以銀元佰元即新臺幣玖佰元
折算壹日。
    犯罪事實
一、甲○○前因贓物案件，經本院以九十一年度易字第三０一四
    號判決判處有期徒刑六月，如易科罰金以銀元三百元折算一
    日確定，於民國九十二年十二月十九日在監服刑期滿執行完
    畢。詎仍不知悔改，其與乙○○均已預見將金融機構帳戶存
    摺、提款卡連同密碼提供非具名申辦之他人使用，因該帳戶
    所有人名義與實際使用者不同，使用者即可藉此躲避員警追
    查，作為詐欺取財之犯罪工具：且現今一般金融機構帳戶之
    申請甚為簡易方便，如係基於正當用途而有使用帳戶之必要
    ，通常需用人得以自己名義申請辦理即可，本無借用他人帳
    戶掩飾資金流向之必要。惟甲○○、乙○○在不違背其本意
    之下，竟各自基於幫助他人涉犯詐欺取財罪行之不確定故意
    ，於九十四年十、十一月間某日，在臺中市○○路某處大樓
    之出租套房內，由甲○○將其所申辦之臺中大雅郵局帳號0
    0000000000000號帳戶（下稱郵局帳戶）之存
    摺、提款卡交予乙○○，並當面告知提款密碼，乙○○則於
    取得前揭帳戶資料後間隔約三日，在其所居住之上址大樓另
    間出租套房內，將甲○○所提供之上開郵局帳戶存摺、提款
    卡轉交綽號「小柯」之不詳姓名年籍成年男子，亦當面告知
    甲○○之提款密碼。嗣綽號「小柯」之人所屬犯罪集團成員
    ，果基於意圖為自己不法所有之犯意，於九十四年十一月十
    五日上午十時許，撥打電話與人在臺中縣和平鄉住處之丙○○取得聯繫，並在電話中佯稱丙○○抽中香港馬會港幣一百
    二十萬元之獎金，惟於領取獎金前須先以匯款方式繳付稅金
    ，致使丙○○陷於錯誤，而於九十四年十二月五日下午一時
    二十六分許，至臺北市○○○路○段一五五號臺北青田郵局
    內，依從電話中之指示匯款新臺幣（下同）八萬三千元進入
    前揭甲○○所提供之郵局帳戶內，該犯罪集團成員旋於當日
    提領上開匯入款項而詐欺取財得手。嗣經丙○○匯款後察覺
    遭人詐騙，乃於九十四年十二月十三日報警處理，經警依據
    匯款資料查悉上情。
二、案經臺中縣警察局豐原分局報告臺灣臺中地方法院檢察署檢
    察官偵查起訴。
    理    由
一、訊據被告甲○○、乙○○對於提供上開郵局帳戶予他人使用
    等情固坦承不諱，惟均矢口否認有何幫助詐欺取財犯行，被
    告甲○○辯稱：乙○○於九十四年十、十一月間前來伊所承
    租之套房聊天，並要求出借金融機構帳戶，伊以為係乙○○
    本人要使用帳戶，就將郵局存摺、提款卡交予乙○○及告知
    密碼，伊不清楚該帳戶後來係由「小柯」挪作非法用途，直
    到伊因施用毒品案為警查獲，在地檢署時才由乙○○之告知
    得悉此情云云；被告乙○○則辯稱：綽號「小柯」之人向伊
    表示需要帳戶軋票，待票款入帳使用完畢後，就可將存摺、
    提款卡歸還，伊因為先前使用之帳戶遭人盜用，就向甲○○
    借用上開郵局存摺，但當時並未說明係要轉借給綽號「小柯
    」之人，伊直到後來遭警查獲時，才將上開郵局帳戶交予「
    小柯」之經過告知甲○○云云。然查：
（一）被告乙○○雖於九十五年九月十二日偵訊時辯稱：係因「
      小柯」有一張票要提領，才向被告甲○○借用帳戶云云，
      然綽號「小柯」之人倘真僅有一張票據須藉由他人金融機
      構帳戶代收提領，衡情只須將該張待提示之票據交予被告
      甲○○存入金融機構，嗣兌領票款入帳後，再委由被告甲○○領出即可，綽號「小柯」之人根本毋庸費神保管該帳
      戶之存摺、提款卡，被告甲○○、乙○○亦無需承擔上開
      郵局帳戶內之款項遭人冒領或他人逕將該帳戶移作非法使
      用之風險。乃被告甲○○、乙○○二人捨此而不為，不僅
      將上開郵局帳戶存摺、提款卡交予他人使用，且更直接以
      口頭告知提款密碼，非惟彰顯渠等二人所辯係因軋票用途
      而交付帳戶之說詞不值採信，亦足證明渠等二人主觀上應
      已預見該帳戶可能作為詐欺取財等犯罪使用。
（二）又被告甲○○於九十五年九月十二日偵訊時供稱：「（問
      ：你的帳戶究竟借給誰？）我交給乙○○，當時乙○○說
      有一張票需要一個帳戶來提示。」、「（問：當時乙○○
      有無說是朋友要借的？）有。但沒說是誰。」云云，惟其
      又九十五年十一月一日本院行準備程序時辯稱：「……我
      當時以為是被告乙○○要使用帳戶，所以才將存摺借給他
      ，我不知道他又把存摺借給別人。」云云，對於其出借帳
      戶之對象究竟為被告乙○○或其他友人，所述前後不一，
      已難遽為採信。再者，被告甲○○如於出借帳戶過程中，
      始終相信係交予被告乙○○作為合法目的使用，在被告乙○○並未提及存摺遺失或轉交不詳姓名之人前，按理被告
      甲○○即無貿然於出借期間向郵局辦理掛失存摺之必要。
      然被告甲○○於本院審理時自稱：係在九十五年一月十六
      日間因毒品案件為警查獲時，才得知存摺、提款卡均由被
      告乙○○交給綽號「小柯」之人云云，而依卷附被告甲○○郵局帳戶客戶歷史交易清單所載，被告甲○○早於九十
      四年十二月六日即前往郵局掛失存摺，顯見其至少在前揭
      辦理掛失郵局存摺之日前，應已得知上開帳戶可能遭人非
      法使用難以索回，否則被告甲○○何須自行掛失郵局存摺
      ，徒使其所認為正常借用之被告乙○○陷於遭人誤解犯罪
      甚或接受刑事追訴之危險？另被告甲○○更於本院審理時
      供承：伊於九十四年十二月七日曾親自至郵局臨櫃提領一
      萬二千元現金，當時「小柯」與被告乙○○亦有隨同駕車
      前往，且由「小柯」將掛失補發前之原有郵局存摺交給伊
      ，再由伊將領得之現金交予「小柯」等語。則被告甲○○
      眼見其所交付之存摺係由綽號「小柯」之人負責管領，且
      該帳戶領得之款項亦係交予「小柯」收執，當可知悉其所
      提供之上開郵局帳戶實際使用人應為綽號「小柯」之人，
      而非被告乙○○。是以被告甲○○前揭所辯：並不知悉被
      告乙○○將伊所提供之帳戶交給他人使用云云，應屬畏罪
      卸責之詞，當非實情，不足採信。
（三）另被告乙○○既自稱係因「小柯」需要帳戶軋入一張票據
      才向被告甲○○借用帳戶云云，然被告乙○○至遲已於九
      十四年十一月間將上開郵局帳戶交予「小柯」使用，迨前
      揭九十四年十二月七日其交代被告甲○○提領一萬二千元
      之際，已相隔將近一月之久，卻未見被告乙○○有何積極
      向「小柯」催討索回存摺及提款卡之積極舉動，亦與其所
      陳述之借用帳戶目的相違。抑有進者，被告乙○○於九十
      四年十二月七日係與「小柯」共乘一車前往提款，則「小
      柯」當日既已順利領得款項，應無繼續留存使用被告甲○○上開帳戶之需求，被告乙○○自當要求「小柯」歸還該
      帳戶之存摺、提款卡，而非容任綽號「小柯」之人無端保
      有上開個人重要金融資料。又被告乙○○於九十五年九月
      十二日偵訊時，自承對於「小柯」之經濟情況並不了解，
      足徵被告乙○○與綽號「小柯」之人究非熟識，當無任何
      事證使其合理信賴「小柯」必將該帳戶單純作為正當用途
      之基礎。從而，被告乙○○前揭所辯：以為「小柯」將帳
      戶作為軋票之用云云，尚乏所據，無足為採。
（四）再按刑法第十三條所稱之故意本有直接故意（確定故意）
      與間接故意（不確定故意）之別，條文中「行為人對於構
      成犯罪之事實，明知並有意使其發生者」為直接故意，至
      於「行為人對於構成犯罪之事實，預見其發生而其發生並
      不違背其本意者」則屬間接故意；又間接故意與有認識的
      過失（又稱疏虞過失）之區別，在於二者對構成犯罪之事
      實雖均預見其能發生，但前者對其發生並不違背其本意，
      後者則確信其不發生。而金融機構帳戶之申請甚為簡易方
      便，如係基於正當用途而有使用帳戶之必要，通常需用人
      得以自己名義申請辦理即可，本無借用他人帳戶掩飾資金
      流向之必要。倘綽號「小柯」之人非將被告二人提供之金
      融機構帳戶作為犯罪所得存提進出及其他不法用途，豈須
      向被告二人收取存摺、提款卡供己使用？又被告二人率將
      金融機構帳戶交予他人使用，衡之常情，如此乖離常態之
      交易行為，就一般具有相當社會經驗之人而言，當可輕易
      預見該人取得存摺、提款卡係供作非法使用。再者，蒐集
      他人金融機構帳戶作為被害人匯入款項之交易媒介，用以
      隱匿真正犯罪者身分及資金流向之犯罪模式，多係用於詐
      欺取財犯罪，此乃一般使用人頭帳戶常見之非法利用類型
      ，復經大眾傳播媒體再三披露，被告二人亦無從諉為不知
      。則被告二人提供之金融機構帳戶嗣經他人用於詐欺取財
      之不法用途，此種犯罪手法仍未逸脫於被告二人幫助他人
      犯罪意思之外，即屬被告二人所預見。而被告二人提供金
      融機構帳戶在先，縱已得悉可能作為上開犯罪用途，卻又
      容任該項犯罪行為之繼續實現，毫無積極取回前揭物品或
      其他主觀上認為不致發生該項犯罪結果之確信，足徵前揭
      犯罪行為自仍不違其本意，被告二人應具有幫助他人詐欺
      取財犯罪之間接故意，殆無疑義。
　　綜上所陳，被告甲○○、乙○○前揭所辯均非有據，不足為
    採。此外，並經證人即被害人丙○○於警詢中指證遭人詐騙
    匯款之經過，及被告甲○○之郵局帳戶客戶歷史交易清單、
    帳戶異動資料、郵政國內匯款執據各一份在卷為憑。本案事
    證已臻明確，被告二人犯行至堪認定。
二、查被告二人行為後，九十四年二月二日修正公布之刑法條文
    已自九十五年七月一日起施行，其中與本件有關部分之第二
    條、第三十條、第三十三條第五款、第四十一條第一項、第
    四十七條均已修正，另刑法施行法增訂之第一條之一亦於九
    十五年六月十四日公布，並自同年月十六日起施行。按「行
    為後法律有變更者，適用行為時之法律，但行為後之法律有
    利於行為人者，適用最有利於行為人之法律」，修正後刑法
    第二條第一項定有明文。此條規定係規範行為後法律變更所
    生新舊法律比較適用之準據法，本身尚無新舊法比較之問題
    ，於新法施行後，應一律適用新法第二條第一項之規定，為
    「從舊從輕」之比較。另刑法第三十條、第四十七條關於幫
    助犯及累犯之規定雖有文字更動，刑法施行法亦增列第一條
    之一之規定，然於本案具體適用結果，前揭條文之變更並無
    有利、不利被告之情形，自應逕依裁判時法即修正後刑法第
    三十條、第四十七條第一項及刑法施行法第一條之一之規定
    論處（最高法院九十五年十一月七日九十五年第二十一次刑
    事庭會議決議參照），先予敘明。再按本次法律變更，比較
    時應就罪刑有關之共犯、未遂犯、想像競合犯、牽連犯、連
    續犯、結合犯，以及累犯加重、自首減輕暨其他法定加減原
    因（如身分加減）與加減例等一切情形，綜其全部罪刑之結
    果而為比較（最高法院九十五年五月二十三日九十五年度第
    八次刑庭會議決議參照）。茲就本件新舊法比較結果說明如
    下：
（一）關於罰金刑最低額之問題，被告二人所從屬之正犯罪名係
      刑法第三百三十九條第一項之詐欺取財罪（詳如後述），
      法定刑中有科處罰金之規定。修正前刑法第三十三條第五
      款規定罰金為一元以上，修正後刑法第三十三條第五款則
      將罰金規定係新臺幣一千元以上，以百元計算之。經比較
      新舊法之結果，應以舊法較有利於被告二人。
（二）又修正前刑法第四十一條第一項前段規定：「犯最重本刑
      為五年以下有期徒刑以下之刑之罪，而受六個月以下有期
      徒刑或拘役之宣告，因身體、教育、職業、家庭之關係或
      其他正當事由，執行顯有困難者，得以一元以上三元以下
      折算一日，易科罰金。」再被告二人行為時之易科罰金折
      算標準，修正前罰金罰鍰提高標準條例第二條（現已刪除
      ）規定，就其原定數額提高為一百倍折算一日。則本件被
      告二人行為時之易科罰金折算標準，如以銀元三百元折算
      一日，經折算為新臺幣後，應以新臺幣九百元折算為一日
      。惟修正後刑法第四十一條第一項前段則規定：「犯最重
      本刑為五年以下有期徒刑以下之刑之罪，而受六個月以下
      有期徒刑或拘役之宣告者，得以新臺幣一千元、二千元或
      三千元折算一日，易科罰金。」被告二人所犯係得易科罰
      金之罪，經比較修正前後之易科罰金折算標準，以修正前
      之規定較有利於被告二人。
    綜上，舊法關於法定罰金刑下限及易科罰金折算標準之規定
    ，均較有利於被告二人，衡諸整體綜合比較結果及不得割裂
    適用法律之原則，應依刑法第二條第一項前段之規定，一體
    適用修正前刑法之相關規定予以處斷。
三、查被告甲○○、乙○○提供存摺帳戶予他人詐欺犯罪使用，
    雖並未參與上開犯罪之構成要件行為，然其顯係以幫助他人
    犯罪之意思，實行上開犯罪構成要件以外之行為，核其所為
    ，係犯刑法第三十條第一項前段、第三百三十九條第一項之
    幫助詐欺取財罪。本案起訴書雖認被告二人涉犯幫助詐欺取
    財罪嫌，惟經公訴蒞庭檢察官於本院審理期日論告時，以被
    告二人曾於九十四年十二月七日至郵局領款之事實，認為渠
    等應屬詐欺取財罪之共同正犯，而向本院表示變更起訴法條
    之意。然依本案起訴及審理之犯罪事實，被告二人提供之郵
    局帳戶係作為他人向被害人丙○○詐欺取財犯罪之用，而依
    被告甲○○之郵局帳戶客戶歷史交易清單所載，被害人所匯
    入之該筆八萬三千元款項，早於九十四年十二月五日分為二
    筆即六萬元及二萬三千元領出，不問本案詐欺取財之既遂應
    以被害人丙○○匯款入帳或領出現金時為準，迨被告甲○○
    於同年月七日臨櫃提領之一萬二千元時，該部分之犯罪事實
    業已終了，被告二人自無成立事後共同正犯之可言。公訴蒞
    庭檢察官雖將本案被告應適用法條當庭變更為刑法第三百三
    十九條第一項詐欺取財罪之共同正犯，所認仍有未洽，應由
    本院於同一社會基本事實範圍內，變更為前揭幫助詐欺取財
    罪，以符法理。而被告二人僅係幫助他人犯罪，並非實行犯
    罪之正犯，渠等雖均有幫助他人詐欺取財之事實，亦應各負
    幫助犯之罪責，仍無適用刑法第二十八條之餘地（最高法院
    三十三年上字第七九三判例要旨參照）。查被告甲○○前因
    贓物案件，經本院以九十一年度易字第三０一四號判決判處
    有期徒刑六月，如易科罰金以銀元三百元折算一日確定，於
    九十二年十二月十九日在監服刑期滿執行完畢，有臺灣高等
    法院被告前案紀錄表及刑案資料查註紀錄表在卷可按，其受
    有期徒刑之執行完畢，五年以內故意再犯本件法定本刑有期
    徒刑以上之罪，為累犯，應依法加重其刑。又被告二人僅係
    幫助他人實行詐欺取財罪，為幫助犯，均應依刑法第三十條
    第二項之規定，按詐欺取財罪正犯之刑予以減輕，被告甲○○部分並先加後減之。爰審酌被告二人率然提供帳戶予他人
    犯罪使用，造成遭受詐騙之人追查贓款及實際犯罪行為人發
    生阻礙，對於社會治安仍具有相當之危害性，及其犯罪動機
    、目的、手段、於偵審中仍矢口否認犯行之態度、智識程度
    等一切情狀，分別量處如主文所示之刑，併均諭知易科罰金
    之折算標準，以示懲儆。
據上論斷，應依刑事訴訟法第二百九十九條第一項前段、第三百
條，刑法第二條第一項前段、第三十條第一項前段、第二項、第
三百三十九條第一項、第四十七條第一項、修正前刑法第四十一
條第一項前段，刑法施行法第一條之一第一項、第二項前段，修
正前罰金罰鍰提高標準條例第二條，現行法規所定貨幣單位折算
新臺幣條例第二條，判決如主文。
本案經檢察官郭明嵐到庭執行職務。
中　　華　　民　　國　　96　　年　　1 　　月　　29　　日
                  刑事第七庭    審判長法  官  陳如玲
                                      法  官  張清州
                                      法  官  高文崇
上正本證明與原本無異。
如不服本判決，應於送達後十日內向本院提出上訴狀（須附繕
本），上訴於台灣高等法院台中分院。
                                      書記官  林淑慧
中　　華　　民　　國　　96　　年　　1 　　月　　29　　日
附錄本案論罪科刑法條：
刑法第三十條第一項前段：
幫助他人實行犯罪行為者，為幫助犯。
刑法第三百三十九條第一項：
意圖為自己或第三人不法之所有，以詐術使人將本人或第三人之
物交付者，處五年以下有期徒刑、拘役或科或併科一千元以下罰
金。
